臺灣高等法院花蓮分院刑事裁定　
111年度聲再字第4號
聲  請  人  
即受判決人  趙萬明
上列聲請人即受判決人因違反毒品危害防制條例案件，對於本院
100年度上訴字第53號中華民國100年6月24日確定判決(第三審案
號：最高法院100年度臺上字第5069號；第一審案號：臺灣花蓮
地方法院99年度訴字第349號；起訴案號：臺灣花蓮地方檢察署9
9年度偵字第3603號)，聲請再審，本院裁定如下： 
    主  文
再審之聲請駁回。 
    理  由
一、聲請意旨略以：
 (一)聲請人即受判決人趙萬明(下稱聲請人)前因違反毒品危害
     防制條例(下稱毒品條例)案件，經第一審法院即臺灣花蓮
     地方法院(下稱花蓮地院)以99年度訴字第349號判決(下稱
     第一審判決)，認定聲請人犯如該判決附表編號1至5所示之
     罪，並判處罪刑，聲請人不服而提起上訴，經本院以100年
     度上訴字第53號判決(下稱原確定判決)，認定聲請人犯如
     附表編號1至5所示之罪，上訴為無理由而駁回聲請人之上
     訴，聲請人不服而提起上訴，經最高法院以100年度臺上字
     第5069號判決，撤銷附表編號3、4部分而發回本院更審，
     並駁回其他上訴(即附表編號1、2、5部分之上訴，違背法
     律上之程式，判決駁回而告確定)，嗣經本院以100年度上
     更一字第48號判決(下稱本院更審判決)，撤銷第一審法院
     判決關於附表編號3、4部分，並均諭知無罪而確定。聲請
     人僅就原確定判決附表編號1、2部分，以發現新證據且足
     以為無罪之判決，為本件聲請再審。
 (二)原確定判決認定聲請人有附表編號1、2所示犯行，係採用
     證人趙建強於民國99年3月18日警詢、同日及99年8月24日
     偵訊中之證述、通訊監察譯文等為主要證據，惟證人趙建
     強於警詢及偵訊中之證述，就交易毒品時間(警詢中證稱：
     通話後20分鐘交易，偵訊中證稱：晚上10點多)、地點(警
     詢中證稱：交易地點在其住家附近之黃昏市場，偵訊中證
     稱：在其住家中)，明顯不一，不合刑事訴訟法（下稱刑訴
     法）第159條之2規定，適用法規錯誤，無可信度；且就附
     表編號1部分，證人趙建強於警詢中就99年2月2日9時34分2
     7秒通訊監察譯文內容，證稱並無交易，就99年2月2日9時3
     7分12秒通訊監察譯文內容，則證稱通話後20分鐘交易毒品
     ，2通訊監察譯文時間相差2分15秒，且後則通訊監察譯文
     僅告知「要筆」，並非購買海洛因，顯見證人趙建強所述
     與上開通訊監察譯文內容相違。
 (三)99年2月3日10時58分36秒通訊監察譯文內容之通話A、B方
     ，與證人趙建強於警詢中就該則通訊監察譯文內容之A、B
     方所為證述，顯然相反，可見其證述非實在。
 (四)證人趙建強於99年2月16日2時26分43秒傳送簡訊予聲請人
     ，內容為「拿到的都是糖，快把我氣死，還好沒拿給你用
     ，我知你早戒了，要不然你會一把火，你的事我會幫你的
     ，你放心」，所稱「你的事我會幫你的」，意指因證人之
     毒品品質不佳，聲請人均係「找硬的」，證人趙建強就上
     開簡訊內容證稱：「是我要向趙萬明購買海洛因後，我向
     上盤買的海洛因不純，都是糖，所以他才會傳簡訊給我。
     」，證人既傳簡訊稱聲請人已戒了，又要向聲請人購毒，
     且其自己又有上盤，顯見其證述不合理；而99年2月16日18
     時9分31秒及同年月17日2時46分8秒通訊監察譯文，均係聲
     請人與證人在找甲基安非他命，而後則通訊監察譯文確實
     係聲請人先找到甲基安非他命，始會凌晨2時許要幫證人拿
     硬的，然證人既有其自己之上盤，何須聲請人幫其購買，
     況所述新臺幣（下同）1,000元亦不夠買海洛因；再證人歷
     次警詢及偵訊中，從未相同，於第一審審理時又證稱其並
     非向聲請人購買海洛因，乃原確定判決竟認定證人於警詢
     及偵訊中之時間較近且具可信特別情況，未注意上揭交易
     毒品時間、地點均不同且不合理，自有適用法規錯誤。
 (五)另證人於警詢中證稱：員警查扣之注射針筒3支、海洛因2
     包，係其向聲請人購買等語，然依通訊監察譯文所示，最
     後交易為99年2月7日凌晨、交易金額為1,000元1包海洛因
     ，此部分顯不相符，亦有未注意該證據之漏失。
 (六)綜上所述，原確定判決所採用之證據與事實不符，即有新
     證據之適用且足以推翻原確定判決所認定之事實，請撤銷
     原確定判決，重啟再審程序等語。
二、法律依據：
 (一)按法院認為聲請再審之程序違背規定者，應以裁定駁回之
     ，刑訴法第433條定有明文。又法院認為無再審理由者，應
     以裁定駁回之；經法院以無再審理由而裁定駁回後，不得
     更以同一原因聲請再審，刑訴法第434條第1項、第3項分別
     定有明文。
 (二)再審管轄法院對於再審之聲請，應審查其聲請是否合法及
     有無理由。所謂合法與否，係審查其再審之聲請是否違背
     程序之規定；所謂有無理由，則係依再審聲請人之主張就
     實質上再審原因之存否予以審查。若認再審之聲請程序違
     背規定而不合法，或雖合法，但實質上所主張之再審原因
     並不存在者，雖均應裁定駁回之，但前者係依刑訴法第433
     條規定，以聲請程序不合法駁回，後者則依同法第434條規
     定，以聲請無理由予以駁回，二者之法律適用有別(最高法
     院109年度臺抗字第94號裁定參照)。又受理再審聲請之法
     院，首應審查其再審之聲請是否具備合法要件，若其聲請
     再審之程序違背規定時，即應依刑訴法第433條以裁定駁回
     之。必也再審之聲請合法，始進而審查其再審有無理由(最
     高法院98年度臺抗字第287號裁定參照)。
 (三)刑訴法第434條第3項所規定之同一原因，係指同一事實之
     原因而言；是否為同一事實之原因，應就重行聲請再審之
     事由暨其提出之證據方法，與已經實體上裁定駁回之先前
     聲請，是否完全相同，予以判斷，若前後二次聲請再審原
     因事實以及其所提出之證據方法相一致者，即屬同一事實
     之原因，自不許其更以同一原因聲請再審(最高法院108年
     度臺抗字第1596號裁定參照)。
 (四)次按有罪之判決確定後，有下列情形之一者，為受判決人
     之利益，得聲請再審：六、因發現新事實或新證據，單獨
     或與先前之證據綜合判斷，足認受有罪判決之人應受無罪
     、免訴、免刑或輕於原判決所認罪名之判決者；第一項第
     六款之新事實或新證據，指判決確定前已存在或成立而未
     及調查斟酌，及判決確定後始存在或成立之事實、證據；
     刑訴法第420條第1項第6款、第3項亦定有明文。
 (五)刑訴法第420條第1項第6款、第3項所定得推翻有罪判決之
     再審理由，係以發現判決確定前已存在或成立而未及調查
     斟酌，及判決確定後始存在或成立之「新事實」或「新證
     據」(學理上稱「新規性」)，單獨或與先前之證據綜合判
     斷，使再審法院對原確定判決認定之事實產生合理之懷疑
     ，並相信有足以動搖原確定判決而為有利受判決人之判決
     之蓋然性存在(學理上稱「確實性」)為其要件。析言之，
     依上開規定聲請再審所提出之事證，應依「新規性」及「
     確實性」進行二階段之審查。前者，係依該證據是否具有
     「未判斷資料性」決定，因得依事證之外觀而為形式審查
     ，應先於證據「確實性」審查前(重在證據證明力)為之。
     此因司法資源有限，人力有時而窮，實質正義之追求與法
     安定性(司法公信)之維持仍需求取平衡，再審制度之功能
     ，僅在於發現新事證之重新評價，而非對同一事證之再評
     價。是以，若所指證據業已存在於卷內，並經原確定判決
     法院依法踐行證據調查程序，而為適當之辯論，無論係已
     於確定判決中論述其取捨判斷之理由，或係單純捨棄不採
     ，均非「未及調查斟酌」之情形，不屬上開「新事實」或
     「新證據」，而無准予再審之餘地(最高法院109年度臺抗
     字第95號裁定參照)。申言之，法院就再審聲請人所提之新
     事證，自應先為「新規性」之審查；於通過此門檻，再進
     入第二階段之「確實性」判斷，且為此階段之判斷(最高法
     院110年度臺抗字第360號裁定參照)。亦即，「新規性」、
     「確實性」2者先後層次有別，倘未兼備，即無准予再審之
     餘地(最高法院109年度臺抗字第93號、108年度臺抗字第35
     8號裁定參照)。
 (六)證據之取捨及事實之認定，乃事實審法院之職權，刑事案
     件經有罪判決確定後，若係指摘原確定判決有證據取捨不
     當(包括對於證據能力及證明力之爭執)、採證認事違背經
     驗、論理或相關證據法則，或有證據調查未盡等審判違背
     法令事項，因係屬於原確定判決適用法則有無違誤之問題
     ，而非屬於原確定判決認定事實有無錯誤之範疇，自無從
     認為已符合法律就聲請再審限定在必須發現新事實或新證
     據之規定。又刑訴法第420條第1項第6款及第3項所規定之
     「新規性」，以原案法院所未經發現而不及或漏未調查審
     酌之證據方法與證據資料為限，並且不能祇係就卷內業已
     存在並經原案法院取捨論斷之證據，徒自為相異評價而執
     為符合聲請再審新事證所須具備「確實性」(即足以合理相
     信可推翻原確定判決認定事實之基礎，而改為有利於再審
     聲請人之認定)之主張。蓋再審機制救濟確定判決之事實認
     定錯誤，立基於發現新事實或新證據而得重新進行單獨或
     綜合之判斷，並非僅係對舊有事實或證據再次檢驗而為相
     異之評價(最高法院110年度臺抗字第1824號裁定參照)。亦
     即，原確定判決所為，影響事實認定之證據詮釋與取捨本
     身有無違誤、理由之論述有無矛盾、法律論述是否正確，
     均屬判決是否違背法令之問題，核與得聲請再審之法定事
     由不符(最高法院110年度臺抗字第1752號裁定參照)。詳言
     之，如係在原確定判決審判中已提出之證據，經原法院審
     酌捨棄不採者，即不具備新規性之要件，自毋庸再予審查
     該證據是否具備確實性(最高法院110年度臺抗字第1748、1
     759號裁定參照)。 
三、經查：
 (一)聲請人前因違反毒品條例案件，經檢察官起訴後，有如聲
     請意旨一(一)所載訴訟歷程，有上開各判決附卷可稽(見本
     院卷)，而本件聲請人係就原確定判決附表編號1、2部分聲
     請再審(見本院卷第7頁) ，應由本院為管轄法院。又聲請
     人聲請本件再審，除提出刑事再審狀敘述理由外，並附具
     原確定判決及第一審判決繕本及證據，向本院聲請再審，
     是此部分聲請再審程序，合於刑訴法第429條、第426條第1
     項之規定，合先敘明。 
 (二)聲請人於本案判決確定後，先後聲請再審並經本院裁定駁
     回之情形如下(見本院卷附下列各裁判書列印本及臺灣高等
     法院被告前案紀錄表)：
  1、第1次：
    (1)聲請人以證人趙建強於99年3月18日警詢筆錄之供述，就
       99年2月2日9時34分27秒及同日時37分12秒之通訊監察譯
       文，相距不足3分鐘，不足以使聲請人與證人趙建強就交
       易時、地、品名、數量詳細討論，原確定判決竟採用證
       人趙建強於警詢中之證述，認定證人趙建強係向聲請人
       購買第一級毒品海洛因並請聲請人攜帶施用器具，除未
       詳加調查，並與事實相違；又證人趙建強於99年3月18日
       警詢及同日偵訊就上開通訊監察譯文所為證述，前後不
       符，亦顯與證據法則相違；再原確定判決所採補強證據
       ，該承辦員警有詐偽虛飾情事，具有嚴重瑕疵，顯有不
       可信等情，該監聽譯文無證據能力，有違刑訴法第420 
       條第1項第1、2、3、6款規定等語。
    (2)本院以聲請意旨除未明確指明其發現有何「確實之新證
       據」外，經細究再審聲請狀所稱之各項證據，均係於原
       確定判決審理時已存於卷內之資料，為聲請人已知悉，
       且經原確定判決就聲請人犯行之證據、如何認定其違法
       之理由，予以審酌認定，並於理由欄中敘明，而其證據
       之取捨並無違反論理或經驗法則，認聲請人此部分聲請
       係就屬法院職權認定之範疇任意予以指摘，於法未合；
       且聲請人係就同一證據資料再為事實上之爭執，顯不符
       合「新規性」及「確實性」之要件，非刑訴法第420條第
       1項第6款所稱之確實新證據，認定聲請人此部分聲請，
       難認有據；另以聲請人未提出原確定判決所憑之證物經
       判決確定為偽造，或所憑證言為虛偽而經判決確定，或
       聲請人已經判決確定證明其係被誣告，或其刑事訴訟之
       不能開始、續行，非因證據不足等情之證據，則聲請人
       以刑訴法第420條第1項第1、2、3款為原因聲請再審，亦
       與上開規定法定要件不符，此部分聲請，亦非有據。
    (3)綜上，本院以102年度聲再字第17號裁定駁回其再審之聲
       請，聲請人不服提起抗告，經最高法院以102年度臺抗字
       第976號裁定駁回其抗告而確定。
  2、第2次：
    (1)聲請人以證人趙建強於99年3月18日警詢及同日偵訊之證
       述，與99年2月2日9時37分12秒、同年月3日10時58分36
       秒通訊監察譯文，就交易毒品時間地點均供述不一，依
       刑訴法第100條之1第2項規定，自不得採為證據，則其證
       言有虛偽不實，自有刑訴法第420條第1項第2款之再審事
       由；又證人趙建強於99年2月16日2時26分43秒之簡訊，
       與其於警詢中就99年2月16日18時9分31秒及同年月17日2
       時46分8秒通訊監察譯文內容前後文意，顯然相左，原確
       定判決就上開通訊監察譯文文義切割解讀，佐為證明聲
       請人有販賣毒品之營利意圖之補強證據，自有違證據法
       則；是原確定判決採用證人趙建強於警詢及偵訊中之證
       述為論罪依據、就前揭簡訊之重要證據有漏未審酌，爰
       依刑訴法第420條第1項第2、3、6款聲請再審等語。
    (2)本院以原確定判決理由貳、二，已明確說明證人趙建強
       於偵查中所為之證言，固屬聲請人以外之人於審判外所
       為之言詞陳述，惟於偵訊時，既經檢察官向證人趙建強
       諭知證人有具結義務及偽證處罰，並命證人趙建強立於
       證人地位親自朗讀結文，供前具結擔保渠之證言之真實
       性，而於檢察官面前完整、連續陳述其親身經歷，且查
       無其他違法取證而足以影響該證人供述證據能力之瑕疵
       存在，要無顯不可信之情形，依刑訴法第159條之1第2項
       規定，得採為認定聲請人犯罪事實存否之證據，且第一
       審法院對證人趙建強已踐行法定調查程序，而於審理期
       日傳喚到庭具結後作證，復使聲請人有對證人趙建強行
       使對質詰問權之機會，是證人趙建強於檢察官面前所為
       之供述，經嚴格證明，而得採為本案之證據，又證人於9
       9年3月18日偵訊筆錄中，經檢察官質以為何警詢時稱係
       在證人趙建強住處旁黃昏市場交易，證人趙建強證述警
       詢時係因其記錯，應以偵訊中所述實在，有當偵訊筆錄
       可稽，本案犯罪時地業經原確定判決實質審理，並無違
       誤，再聲請人既未提出該部分原確定判決所憑之證言經
       已判決確定為虛偽證言之證據，且亦未提出已對該部分
       證言進行偽證罪告發之刑事訴訟，而該偽證罪之刑事訴
       訟程序，非因證據不足而不能開始或續行之證明，聲請
       人亦為未證明其係被誣告之事由亦同，則聲請人此部分
       聲請，與刑訴法第420條第1項第2、3款要件即有未合，
       為無理由；另聲請人另就上開證人趙建強之證述、通訊
       監察譯文等，主張有違反刑訴法第420條第1項第6款再審
       事由，然聲請人所指證人趙建強於99年3月18日警詢及同
       日偵訊中之證述、99年2月16日2時26分43秒簡訊、99年2
       月2日9時37分12秒、同年月3日10時58分36秒、99年2月1
       6日18時9分31秒及同年月17日2時46分8秒通訊監察譯文
       等證據，均屬於原確定判決前已經存在，且為法院、當
       事人所明知，亦經法院詳加審理調查，自不具「新規性
       」之要件，況上開證據係原確定判決當時所明知已經存
       在之證據，並業經審酌，聲請人顯僅係對原確定判決證
       據能力或證明力之結果再事爭執，與刑訴法第420條第1
       項第6款再審事由要件未洽，此部分聲請，為無理由。
    (3)綜上，本院以103年度聲再字第14號裁定駁回其再審之聲
       請，聲請人不服提起抗告，經最高法院以104年度臺抗字
       第159號裁定駁回其抗告而確定。 
 (三)經核對比較聲請人本件聲請及所提出之證人趙建強之警詢
     及偵訊筆錄，與前揭2次再審聲請，所執均係就證人趙建強
     於警詢及偵訊中就交易毒品時間及地點之證述前後不一、9
     9年2月2日之2則通訊監察譯文時間相距甚短而徵非毒品交
     易、證人趙建強之上開證述與99年2月16日簡訊及同日及翌
     (17)日之通訊監察譯文內容不符等，咸屬爭執證人趙建強
     於警詢及偵訊中之證述無可信度(聲請人於本件另指稱：證
     人趙建強之上開證述與扣案物品不符，亦屬爭執證人趙建
     強之上開證述無可信度)，而主張有刑訴法第420條第1項第
     6款規定之再審事由，顯見聲請人係以同一事實之原因為本
     件聲請，依前揭規定及說明，其聲請再審之程序違背規定
     ，為不合法。
 (四)況聲請人所提出證人趙建強之警詢及偵訊筆錄，俱在原確
     定判決審理中已提出之證據，經原確定判決審酌取捨，並
     詳載於原確定判決(見該判決理由欄貳一(一)及二、叁甲二
     (二))，亦無聲請人所指漏未審酌等情，則其顯係對原確定
     判決之證據取捨及認定事實，徒憑己見，再為爭辯，並未
     提出足以推翻原確定判決所認定其犯罪事實之新事實或新
     證據，顯不具備新規性之要件，亦見其所為本件聲請再審
     與刑訴法第420條第1項第6款、第3項規定顯不相適合。
四、本件未開啟徵詢程序之理由：
 (一)法律依據：
  1、按聲請再審之案件，除顯無必要者外，應通知聲請人及其
     代理人到場，並聽取檢察官及受判決人之意見。但無正當
     理由不到場，或陳明不願到場者，不在此限，刑訴法第429
     條之2定有明文。本條立法理由略以：再審制度之目的係發
     現真實，避免冤抑，對於確定判決以有再審事由而重新開
     始審理，攸關當事人及被害人權益甚鉅。為釐清聲請是否
     合法及有無理由，除聲請顯屬程序上不合法或顯無理由而
     應逕予駁回，例如非聲請權人聲請再審，或聲請顯有理由
     ，而應逕予裁定開啟再審者外，原則上應賦予聲請人及其
     代理人到庭陳述意見之機會，並聽取檢察官及受判決人之
     意見，俾供法院裁斷之參考；惟經通知後無正當理由不到
     場，或已陳明不願到場者，法院自得不予通知到場，爰增
     訂本條。
  2、修正刑訴法增訂第429條之2規定旨在釐清聲請再審是否合
     法及有無理由，因此，除顯無必要者外，如依聲請意旨，
     從形式上觀察，聲請顯無理由而應予駁回，或顯有理由而
     應裁定開始再審，或有聲請已逾法定期間、非屬有權聲請
     再審之人、對尚未確定之判決為聲請、撤回再審聲請後更
     以同一原因事實聲請，或法院以再審無理由裁定駁回後再
     以完全相同之事實原因為聲請等聲請程序明顯違背規定，
     且所為之聲請是否合法已無再予釐清必要等情形，固無須
     再依前開規定通知到場，及聽取當事人意見。反之，若再
     審聲請之事由(判斷是否合法，有無以同一原因事由聲請)
     有無理由，尚有未明，猶待調查釐清，即有通知聲請人到
     場之必要(最高法院108年度臺抗字第1732號、109年度臺抗
     字第329號裁定參照)。亦即依新法規定，聲請再審原則上
     應踐行訊問程序，徵詢當事人之意見以供裁斷，惟基於司
     法資源之有限性，避免程序濫用(即『顯不合法』或『顯無理
     由』)，或欠缺實益(即『顯有理由』)，於顯無必要時，得例
     外不予開啟徵詢程序。則此所指「顯不合法」或「顯無理
     由」，應係指聲請之不合法或無理由具有「顯然性」，亦
     即自形式觀察即得認其再審聲請係「不合法」或「無理由
     」，而屬重大明白者而言(最高法院109年度臺抗字第34號
     裁定參照)。
  3、再審理由應依「新規性」及「確實性」，而為2階段之審查
     ，其中「新規性」，本得依事證之外觀而為形式審查，且
     應優先進行，是以在「新規性」審查階段，如於形式上即
     得認所提出之再審事證，顯然業經確定判決調查斟酌，欠
     缺「未判斷資料性」時，自得認再審聲請「顯無理由」，
     而顯無開啟徵詢程序之必要(最高法院109年度臺抗字第95
     號裁定參照)。
 (二)本件聲請人再審聲請意旨，係基於同一事實之原因再次聲
     請再審，亦即本件再審聲請之不合法，自形式觀察已屬重
     大明白，依前揭說明，核與刑訴法第429條之2所規定「顯
     無必要者」相符，自無通知聲請人到場之必要。 
五、綜上所述，本件再審聲請為不合法，難以准許，應予駁回。
據上論斷，應依刑事訴訟法第433條前段，裁定如主文。
中　　華　　民　　國　　111 　年　　3 　　月　　14　　日
            刑事第一庭  審判長法  官  林信旭
                              法  官  廖曉萍
                              法  官  顏維助 
以上正本證明與原本無異。
如不服本裁定，應於裁定送達後5日內向本院提出抗告狀。抗告
書狀，並應敘述抗告之理由。
如因疫情而遲誤不變期間，得向法院聲請回復原狀。
中　　華　　民　　國　　111 　年　　3 　　月　　14　　日
                              書記官  秦巧穎